臺灣高等法院民事判決
109年度金上易字第25號
上  訴  人  財團法人證券投資人及期貨交易人保護中心

法定代理人  張心悌  
訴訟代理人  黃章峻律師
被上訴人    張滔    

            許豐暘（原名：許豐揚）


            曾麗珍  



            陳亞斐  

            
上列當事人間請求侵權行為損害賠償事件，上訴人對於中華民國
109年7月31日臺灣臺北地方法院104年度金字第11號第一審判決
提起一部上訴，本院於110年7月27日言詞辯論終結，判決如下：
    主      文
原判決關於駁回上訴人後開第二項之訴部分，及該部分假執行之
聲請暨訴訟費用之裁判（除確定部分外）均廢棄。
被上訴人應再連帶給付訴訟實施權授與人花旗（台灣)商業銀行
股份有限公司受託保管群益證券（香港）有限公司客戶群益證券
託管有限公司投資專戶新臺幣壹佰肆拾貳萬陸仟叁佰肆拾元，及
被上訴人張滔自民國一百零二年五月七日起，被上訴人陳亞斐自
民國一百零二年五月十三日起，被上訴人曾麗珍、許豐暘自民國
一百零二年四月三十日起，均至清償日止，按年息百分之五計算
之利息，並由上訴人代為受領。
第一、二審訴訟費用（除確定部分外）均由被上訴人連帶負擔。
    事實及理由
壹、程序方面：
一、查上訴人之法定代理人已變更為張心悌，有金融監督管理委
    員會民國110年1月7日金管證交字第1100130076號函在卷足
    憑（見本院卷一第195頁），茲據其具狀聲明承受訴訟，核
    無不合，應予准許。
二、按當事人對於第一審判決不服之程度，及應如何廢棄或變更
    之聲明，依民事訴訟法第441條第1項第3款，雖應表明於上
    訴狀，然其聲明之範圍，至第二審言詞辯論終結時為止，得
    擴張或變更之，此不特為理論所當然，即就同法於第二審程
    序未設與第473條第1項同樣之規定，亦可推知。故當事人在
    上訴期間內提出之上訴狀，僅載明對於第一審判決一部不服
    ，而在言詞辯論終結前，復對其他部分一併聲明不服者，應
    認其上訴聲明之範圍為已擴張，不得謂其他部分之上訴業已
    逾期，予以駁回（參照最高法院30年渝抗字第66號判例、96
    年度台抗字第155號裁定意旨）。查，本件上訴人僅就原判
    決駁回其請求新臺幣（下同）142萬3,340元本息之訴部分提
    起上訴，因原判決更正被上訴人應連帶給付金額，上訴人嗣
    於本院擴張上訴聲明，請求142萬6,340元本息（見本院卷第
    167至168、240頁），依上開說明，應予准許。
三、被上訴人許豐暘、曾麗珍及陳亞斐經合法通知，未於言詞辯
    論期日到場，核無民事訴訟法第386條所列各款情形，爰依
    上訴人之聲請，由其一造辯論而為判決。 
貳、實體方面：
一、上訴人主張：眾星國際股份有限公司（下稱眾星公司，原名
    捷超通訊科技股份有限公司）經主管機關及財團法人中華民
    國證券櫃檯買賣中心（下稱櫃買中心）核准其股票得由證券
    經紀商或證券自營商在其營業處所受託或自行買賣（股票代
    號8082）。被上訴人張滔自98年8月17日起陸續買進眾星公
    司股票，嗣擬出售眾星公司股票以牟利，然因其認眾星公司
    經營不善，欲出售眾星公司股權，遂與被上訴人許豐暘達成
    以每股22.5元為基準，由張滔在集中市場賣出，許豐暘買進
    ，如成交價在22.5元以下，許豐暘要補差價予張滔，倘高於
    22.5元，張滔須補差價予許豐暘之協議（下稱系爭協議），
    並預定自100年3月5日至同年4月15日之40日內移轉4,000萬
    股眾星公司股份完畢。張滔遂於100年3月16日至同年4月18
    日間，與被上訴人陳亞斐共同基於操縱眾星公司股票交易價
    格及製造該公司股票交易活絡假象之意圖，以其等可控制之
    公司、親友如附表一所示之證券帳戶，連續於開盤前以高於
    當日開盤參考價（即前1日收盤價）或是接近當日漲停板參
    考價之價格、於盤中或盤尾以高於前盤成交價，或以接近或
    等於當日收盤漲停參考價之價格大量委託買進、於收盤前10
    分鐘內高價委託買進、低價賣出及相對成交之方式，操弄眾
    星公司於股票市場之交易價格。許豐暘因資金不足，另邀同
    被上訴人曾麗珍出資購買眾星公司股票，並保證曾麗珍能以
    此獲利，如獲利不如預期，其將補足差額予曾麗珍，曾麗珍
    明知許豐暘與張滔間有系爭協議，仍允諾許豐暘之提議，並
    為使許豐暘取得張滔之差價退款，以利許豐暘實現其得獲利
    之承諾，與許豐暘共同基於抬高眾星公司股價之意圖，連續
    以高價大量下單買進眾星公司股票，製造眾星公司股票價格
    上漲之假象。是上開張滔、陳亞斐、許豐暘之行為顯然違反
    證券交易法（下稱證交法）第155條第1項第4款、第5款規定
    ；曾麗珍則違反證交法第155條第1項第4款（連續高價買入
    部分）規定。倘認張滔、許豐暘、曾麗珍之行為非屬證交法
    第155條第1項第4款、第5款之態樣，則主張其等係構成同法
    第155條第1項第7款之態樣。張滔、陳亞斐、許豐暘、曾麗
    珍故意於上開期間內違反證交法保護投資大眾之規定，使眾
    星公司之股價偏離真實價格及市場走勢，致該期間內善意購
    買眾星公司股票之授權投資人，以超過真實價格之金額買入
    股票，受有買入價格及真實價格間差價之損失。而考量股票
    價格於操縱行為結束後，尚需一定時日方能回復至合理價格
    ，故眾星公司股票真實價格應以各階段操縱股價行為結束後
    90個營業日平均收盤價格計算，並以授權投資人買入價格與
    真實價格之差額，乘以買入股數，計算授權投資人之損失；
    倘授權投資人有出售股票，則以賣出價格與真實價格之差額
    ，乘以賣出股數，計算授權投資人之獲利，再與上開買進股
    票之損失損益相抵，以得出請求賠償之金額。爰依證交法第
    155條第3項、民法第184條第1項後段、第2項、第185條第1
    項規定提起本件訴訟，請求被上訴人連帶給付原判決附表一
    ㈢編號60所示授權投資人花旗（台灣)商業銀行股份有限公司
    受託保管群益證券（香港）有限公司客戶群益證券託管有限
    公司投資專戶（下稱花旗銀行受託保管專戶）部分其主張金
    額780萬5,340元，及自起訴狀繕本送達被上訴人翌日起算之
    法定利息，原審僅准許394萬2,580元，上訴人不服提起一部
    上訴，求為命被上訴人再連帶給付上訴人花旗銀行受託保管
    專戶之損害142萬6,340元，及自起訴狀繕本送達之翌日起算
    法定遲延利息之判決。上訴聲明：㈠原判決駁回上訴人後開
    第㈡項之訴部分廢棄。㈡前項廢棄部分，被上訴人應再連帶給
    付訴訟實施權授與人花旗銀行受託保管專戶142萬6,340元，
    及自起訴狀繕本送達各被上訴人翌日起至清償日止，按年息
    百分之五計算之利息，並由上訴人受領之（兩造未據聲明不
    服部分，業已確定，非本院審理範圍）。
二、被上訴人方面：
　㈠張滔則以：伊買賣眾星公司股票，係基於個人投資計畫與風
    險控管，並無拉抬或壓低股價、造成市場交易活絡假象而誘
    使投資大眾進場，從中謀取不法利益之意圖，買入目的是希
    望眾星公司變得很好，後來電子股一直虧損，伊就想把股權
    賣掉，伊已與出售股份之對象議定價格，賣低賣高對股價並
    無影響等語，資為抗辯。
　㈡陳亞斐未於本院審理時到場，亦未提出書狀作何聲明或陳述
    。惟據其於原審陳稱：伊僅係受僱於張滔，依張滔指示為其
    管理證券交易帳戶、下單，帳戶中資金均由張滔自由調度運
    用，伊從不知悉張滔進行違法之操縱股價行為等語，資為抗
    辯。
　㈢曾麗珍未於本院審理時到場，亦未提出書狀作何聲明或陳述
    。惟據其於原審陳稱：伊僅係借款予許豐暘買進眾星公司股
    票，並未參與張滔與許豐暘買賣上開公司股票之協議，出席
    其等會議亦僅係為瞭解自己投資標的。又縱認伊應負賠償責
    任，惟伊於100年3月11日始開設證券交易帳戶，於同年月16
    日起至同年4月18日止下單買進眾星公司股票，故應僅須就
    上開期間內授權投資人之損害負賠償責任等語，資為抗辯。
    　
　㈣許豐暘經合法通知，未於本院審理時到場，亦未提出書狀作
    何聲明或陳述。　　　　
三、得心證之理由：
　㈠上訴人依證交法第155條第3項、民法第184條第1項後段、第2
    項及第185條第1項規定，請求被上訴人連帶負損害賠償責任
    ，有無理由？
　⒈按故意以背於善良風俗之方法，加損害於他人者亦同；違反
    保護他人之法律，致生損害於他人者，負賠償責任。但能證
    明其行為無過失者，不在此限，民法第184條第1項後段、第
    2項定有明文。復按對於在證券交易所上市之有價證券，不
    得有下列各款之行為：四、意圖抬高或壓低集中交易市場某
    種有價證券之交易價格，自行或以他人名義，對該有價證券
    ，連續以高價買入或以低價賣出，而有影響市場價格或市場
    秩序之虞。五、意圖造成集中交易市場某種有價證券交易活
    絡之表象，自行或以他人名義，連續委託買賣或申報買賣而
    相對成交。前項規定，於證券商營業處所買賣有價證券準用
    之。違反前二項規定者，對於善意買入或賣出有價證券之人
    所受之損害，應負賠償責任，證交法第155條第1項第4、5款
    、第2項、第3項亦有規定。而證交法第171條第1項第1款、
    第2項則針對違反同法第155條第1項、第2項之情事，依犯罪
    所得而分別定有罰則。又觀諸證交法第1條規定：「為發展
    國民經濟，並保障投資，特制定本法」，可知證交法之規定
    除為發展及保護國家經濟，本兼有保護投資人之目的，且衡
    諸前開證交法第155條第1項第4款、第5款、第2項之禁止操
    縱股價行為之立法，除在於確保交易的公平誠信，維護證券
    市場的健全發展外，更在於填補個別投資人之損失，足徵證
    交法第155條之規定屬保護他人之法律。又按數人共同不法
    侵害他人之權利者，連帶負損害賠償責任。不能知其中孰為
    加害人者亦同，民法第185條第1項定有明文。而所謂共同侵
    權行為，係指數人共同不法對於同一之損害，與以條件或原
    因之行為。加害人於共同侵害權利之目的範圍內，各自分擔
    實行行為之一部，而互相利用他人之行為，以達其目的者，
    仍不失為共同侵權行為人，而應對於全部所發生之結果，連
    帶負損害賠償責任（最高法院78年度台上字第2479號判決意
    旨參照）。
　⒉查，上訴人主張如附表一所示各該證券帳戶，於99年7月29日
    起至100年4月13日為張滔所使用，張滔、陳亞斐、許豐暘於
    99年7月29日起至100年4月13日間，違反證交法第155條第1
    項第4款、第5款、第2項規定買賣眾星公司股票有相對成交
    、連續為高價買入、低價賣出之客觀情事，應依民法第184
    條第2項、第185條規定，連帶負侵權行為損害賠償責任，應
    給付上訴人原判決附表二㈢編號60所示金額，業據原判決認
    定尚可採信，至張滔抗辯其買賣眾星公司股票，係基於個人
    投資計畫與風險控管，並無拉抬或壓低股價、造成市場交易
    活絡假象而誘使投資大眾進場，從中謀取不法利益之意圖，
    後來電子股一直虧損，其想把股權賣掉，已與出售股份之對
    象議定價格，賣低賣高對股價並無影響等語；至陳亞斐抗辯
    其係依張滔指示，為張滔管理證券交易帳戶，而帳戶中資金
    均由張滔自由調度運用，倘須下單，則由張滔自行以電話聯
    繫營業員。嗣於100年3月間開始，張滔開始要求其代為以電
    話下單，經詢問後，亦僅由業務員即訴外人林謙和告知銀行
    稽核得知其方為有權下單之人，其單純遵從上司指示所做之
    工作內容，於下單買賣時，不知有違反法律之可能。其也從
    未參與眾星公司大小會議，更無從得知或參與張滔與其他人
    間之股權買賣協議內容，自無何依約買賣眾星股票之情事等
    語；及曾麗珍抗辯其提供許豐暘資金以購買眾星公司股票，
    與許豐暘間屬借貸關係，自始均未插手眾星公司之經營，係
    為瞭解投資標的，方與許豐暘出席與張滔之會議，不知眾星
    公司實際執行狀況，僅單純遵從許豐暘指示掛單買賣，並未
    與許豐暘約定一同入主眾星公司或就股票轉讓之數量、價格
    、找補有所協議，並無操縱股票價格以從中謀得不法利益之
    可能。縱認其應負連帶賠償責任，惟其於100年3月11日開設
    證券交易帳戶，於同年3月16日方開始下單買進眾星公司股
    票，並持續至同年4月18日皆有下單買賣之記錄，故其僅須
    就授權投資人於100年3月16日至同年4月18日期間內之損害
    負賠償責任等語；所辯均不足採。以及許豐暘經合法通知未
    到場及為聲明、陳述，以一造辯論為判決，被上訴人均未對
    原判決不服，提起上訴，是以張滔與陳亞斐自99年7月29日
    至100年4月13日間，共同以前述方式操縱股價，違反證交法
    第155條第1項第4款、第5款、第2項之規定；許豐暘於100年
    3月5日與張滔簽訂系爭協議後，曾麗珍亦與許豐暘於同年3
    月11日訂立投資契約書，自同年3月16日至同年4月18日即共
    同以上述方式違反上開第2項、第1項第4款規定等情，為原
    判決確定之事實。
　㈡損害賠償金額之認定：
　⒈按損害賠償，除法律另有規定或契約另有訂定外，應以填補
    債權人所受損害及所失利益為限，民法第216條第1項定有明
    文。次按違反證交法第155條第1項規定者，對於善意買入或
    賣出有價證券之人所受之損害，應負賠償責任，證交法第15
    5條第3項定有明文，而證交法第155條就民事責任之損害賠
    償範圍並無明文規定，惟其性質上與侵權行為之賠償請求權
    類似，自應依侵權行為所定損害賠償方法填補債權人所受損
    害及所失利益。參酌操縱股價乃對於應由市場供需關係自然
    形成之證券價格，意圖拉高、或壓低、或防止其變動，而加
    以人為操縱之行為。是於行為人之操縱行為結束後，股價短
    期間內仍可能受該操縱行為影響，需要較長時間將被操縱之
    股價反映至合理價格，且證交法第155條第1項亦係參考美、
    日等國立法例而制定，故認上訴人主張以美國證券交易法有
    關操縱股價損害賠償金額計算之相關規定，即依被上訴人從
    事操縱眾星公司股價後90天之均價，即以操縱行為結束後90
    日之收盤平均價為真實價格之基準，並以訴訟實施權授與人
    於各該期間買進之價格減去真實價格乘上其所購買之股數，
    得出其所得請求賠償之總額；若訴訟實施權授與人有賣出股
    票，則將該賣出價格與真實價格間之差額乘上其所購買之股
    數後，與前開損害額作損益相抵，並以損益相抵之結果作為
    賠償金額之計算方式，應屬可採。上訴人主張被上訴人除原
    判決附表二㈢編號60所示可請求賠償金額外，另有附表二所
    示買入與賣出差額之損失，有眾星公司股價操縱案（股票代
    碼8082）受損害投資人求償表所示100年3月2日至同年4月8
    日交易資料可稽（見本院卷一第59至70頁，原審重附民字卷
    二第341至344頁，本院卷一第71至77頁），為原判決所未審
    酌，且被上訴人對該等資料亦未爭執，從而，上訴人主張被
    上訴人等4人應連帶再給付花旗銀行受託保管專戶如主文第2
    項所示金額（計算方式如附表二），為有理由。
　⒉再按投保法第33條規定：「保護機構應將第28條訴訟或仲裁
    結果所得之賠償，扣除訴訟或仲裁必要費用後，分別交付授
    與訴訟或仲裁實施權之證券投資人或期貨交易人，並不得請
    求報酬」，是上訴人請求代訴訟實施權授與人花旗銀行受託
    保管專戶受領本件訴訟所得，亦屬有理，應予准許。
　⒊末按給付無確定期限者，債務人於債權人得請求給付時，經
    其催告而未為給付，自受催告時起，負遲延責任。其經債權
    人起訴而送達訴狀，或依督促程序送達支付命令，或為其他
    相類之行為者，與催告有同一之效力；遲延之債務，以支付
    金錢為標的者，債權人得請求依法定利率計算之遲延利息；
    應付利息之債務，其利率未經約定，亦無法律可據者，週年
    利率為百分之五，民法第229條第2項、第233條第1項前段及
    第203條分別定有明文。經查，本件給付係依侵權行為法律
    關係為請求，並無確定期限，而刑事附帶民事起訴狀繕本分
    別係於102年5月6日送達張滔，於同年4月29日送達曾麗珍、
    許豐暘（見原審重附民卷一第117、119、120頁送達證書）
    ，於同年5月2日寄存送達予陳亞斐（見原審重附民卷一第12
    2頁送達證書，依民事訴訟法第138條第2 項規定，寄存送達
    自寄存日起經10日發生效力，故於102年5月12日始生送達效
    力），依前揭說明，上訴人自得請求各被上訴人給付自上開
    訴狀繕本送達翌日起（張滔為102年5月7日、曾麗珍、許豐
    暘均為同年4月30日、陳亞斐為同年5月13日）至清償日止，
    按週年利率百分之五計算之利息。
四、本件事證已臻明確，兩造其餘之攻擊或防禦方法及所用之證
    據，經本院斟酌後，認為均不足以影響本判決之結果，爰不
    逐一論列，附此敘明。
五、據上論結，本件上訴為有理由，依民事訴訟法第450條、第7
    8條、第385條第1項、第463條，判決如主文。　
中　　華　　民　　國　　110 　年　　 8　　月　　17　　日
                  民事第一庭    
                      審判長法  官  吳光釗
                            法  官  游悅晨
                            法  官  江春瑩
正本係照原本作成。
不得上訴。
中　　華　　民　　國　　110 　年　　8 　　月　　17　　日

  　　　　　　　　　　　　　書記官  學妍伶
　　　　　　　　　　　　　
　　　　　　　　　　　　　
　　　　　　　　　　　　　
　　　　　　　　　　　　　
附表一：
張滔所使用之帳戶　      編號 戶名 證券商 帳號 營業員 交割銀行帳號 1 陳亞斐 富邦仁愛 614546 林謙和 台北富邦仁愛000000000000 2 鍾小燕 富邦仁愛 629528 林謙和 台北富邦仁愛000000000000 3 鍾蘇燕 富邦仁愛 639589 林謙和 台北富邦仁愛000000000000 4 傑林公司 富邦仁愛 614559 林謙和 台北富邦仁愛000000000000 5 天禾公司 富邦仁愛 632968 林謙和 台北富邦仁愛000000000000 6 華生公司 富邦仁愛 642259 林謙和 台北富邦仁愛000000000000 7 華企公司 富邦仁愛 642262 林謙和 台北富邦仁愛000000000000 8 華企公司 第一金員林 99269 施雯錦 一銀員林00000000000 9 華企公司 寶來員林 250577 　 土銀員林000000000000 10 鼎泰豐公司 富邦仁愛 630740 林謙和 台北富邦仁愛000000000000 11 翁嘉賢 富邦仁愛 656203 林謙和 台北富邦仁愛000000000000 12 林保奇 富邦仁愛 654302 林謙和 台北富邦仁愛000000000000 13 林保奇 兆豐大同 64815 　  14 史碩彎 元大大安 185287 曾婉菁、林玉萱 元大台北0000000000000 15 王明珠 元大大安 184026 曾婉菁、林玉萱 元大台北0000000000000 16 張本 元大大安 187942 曾婉菁、林玉萱 元大台北0000000000000 17 賴碧娥 華南永昌台中 137928 賴妙玲 華銀中港000000000000 18 林奕君 華南永昌台中 2942-1 賴妙玲 華銀中港000000000000 19 翁淑麗 國票博愛 1170 曾珮梅 國泰世華世貿00000000000 20 曾潔慧 國票博愛 1280 曾珮梅 高雄博愛000000000000 21 王家修 國票博愛 1167 曾珮梅 國泰世華世貿00000000000 22 高金玉 國票博愛 26142 曾珮梅 國泰世華世貿00000000000 23 曾玟嘉 國票博愛 26171 曾珮梅 國泰世華世貿00000000000 24 曾林春桂 國票博愛 1235 曾珮梅 國泰世華世貿00000000000 25 曾秀美 國票博愛 1277 曾珮梅 國泰世華世貿00000000000 26 李春美 （李莉家） 元大歸仁 53881 宋梅如 元大府東0000000000000 27 蔡緯霖 元大歸仁 110889 宋梅如 元大府東0000000000000 28 鍾良一 元大歸仁 131512 宋梅如 元大府東00000000000000 29 史朱傳妹 日盛南京 47687 李鑫如 日盛松江00000000000000 30 沈蓓蓓 日盛南京 155773 李鑫如 日盛松江00000000000000 31 張世政 第一金員林 25385 施雯錦 一銀員林00000000000 32 呂蓮妹 第一金員林 25408 施雯錦 一銀員林00000000000 33 張秀梅 第一金員林 0000000 施雯錦 一銀員林00000000000 34 黃合 第一金員林 1723 施雯錦 兆豐員林00000000000 35 林玲芳 寶來鳳山 107644 　 台新鳳山00000000000000 36 范永興 大眾台南 86414 蔡雅紋 京城府城000000000000 37 梁素蓉 統一南京 477367 孫明珠 國泰世華復興000000000000 38 曾傑偉 國票新化 92326 　 華南北台南000000000000 39 曾詩茵 富邦岡山 74489 　 台北富邦中港000000000000 40 曾國展 永豐金鹽埕 369673 謝翔進 永豐00000000000000 
　　附表二：
花旗(台灣)受託保管群益證(香港)客戶群益證託管公司投資專戶          買入日 本院認定真實價格(A) 買入數量(B) 買入價格(C) 差額損害B*(C-A) 賣出日 賣出數量(D) 賣出價格(E) 差額利益D*(E-A) 可請求賠償金額(買入差額-賣出差額) 100.03.22 17.77 56,000  24.25  362,880  100.03.29 20,000  26.5 174,600  1,426,340  100.03.22 17.77 10,000  23.10  53,300  100.03.29 20,000  26.6 176,600   100.03.23 17.77 20,000  25.20  148,600  109.04.06 20,000  27 184,600   100.03.23 17.77 30,000  25.30  225,900  109.04.06 20,000  27.1 186,600   100.03.23 17.77 80,000  25.40  610,400  109.04.07 20,000  27.1 186,600   100.03.23 17.77 50,000  25.50  386,500  109.04.07 20,000  27.2 188,600   100.03.29 17.77 13,000  26.30  110,890  　 　 　 　  100.03.29 17.77 15,000  26.40  129,450  　 　 　 　  100.03.29 17.77 10,000  26.50  87,300  　 　 　 　  100.03.29 17.77 10,000  26.65  88,800  　 　 　 　  100.04.07 17.77 19,000  28.75  208,620  　 　 　 　  100.04.08 17.77 10,000  28.90  111,300  　 　 　 　  總計    2,523,940 總計   1,097,600